臺灣高雄地方法院民事裁定　　　　　　　95年度簡抗字第11號
抗　告　人　乙○
　　　　　　甲○○○
相　對　人　臺灣省高雄農田水利會
法定代理人　丙○○
訴訟代理人　蔡淑媛律師
上列當事人間因確認租賃契約存在事件，抗告人對於民國95年6
月7 日本院鳳山簡易庭所為之裁定提起抗告，本院裁定如下：
    主  文
抗告駁回。
抗告程序費用由抗告人負擔。
    理  由
一、抗告意旨略以：抗告人乙○、甲○○○，於民國40年間，分
    別就座落高雄縣仁武鄉○○段第207 地號（重測前為灣子內
    段第260-5 地號，面積0.2336公頃）、灣北段第855 地號（
    重測前為灣子內段第260-8 地號，面積0.3637公頃）2 筆土
    地（此為抗告人乙○部分，以下簡稱甲地)， 及灣子內段第
    183 號、205 號、205-1 號、206-2 號、211 號、179 號、
    180 號土地（以上7 筆土地重測前為同段第206-1 地號，面
    積0. 5696 公頃，此為抗告人甲○○○部分，以下簡稱乙地
    )， 與相對人訂定土地使用准可書，承租相對人所有上開甲
    地及乙地（下稱系爭土地），供作農耕使用。嗣於94年間，
    相對人因高雄縣政府實施市地重劃，變更系爭土地之用途需
    終止租約，而抗告人依平均地權條例第63條之規定，可請求
    相對人將所領取補償金之3 分之1 發給抗告人作為補償。詎
    相對人竟以兩造所訂立係「准可書」而非「租賃契約」，否
    認兩造間有耕地租賃關係而拒絕補償，抗告人遂起訴請求確
    認兩造間就系爭土地有耕地租賃關係存在。而兩造間是否有
    租賃關係存在，僅屬事實認定問題，並非因租佃關係所生之
    爭議，並無耕地三七五減租條例第26條需先經調解、調處規
    定之適用，且抗告人前已經仁武鄉公所及高雄縣政府調處未
    果，並經高雄縣政府函詢內政部，經內政部函覆略以：「本
    案高雄農田水利會與農民訂立埤池、水路地使用准可書，究
    否屬租賃關係，係事實認定問題，當事人間如有爭執，應訴
    請由司法機關審理。」，亦認為應訴諸司法機關審理，故抗
    告人自行向本院起訴，於法並無不合，原裁定以抗告人提起
    本訴，未經調解及調處之法定程序，認起訴不合法而裁定駁
    回，容有違誤，為此提起抗告，請求廢棄原裁定並發回原審
    法院審理等語。
二、相對人抗辯略以：依抗告人於起訴狀所載之聲明及事實之陳
    述，足認抗告人係主張依耕地三七五減租條例及土地法第10
    6 條規定，認兩造間有耕地租賃關係存在，惟相對人否認，
    故本件自屬耕地三七五減租條例第26條所規定之租佃爭議，
    而依該條例第26條規定：「出租人與承租人間因耕地租佃發
    生爭議時，應由當地鄉 (鎮、市、區)公 所調解；調解不成
    立者，應由直轄市或縣 (市)政 府耕地租佃委員會調處；不
    服調處者，由直轄市或縣 (市)政 府耕地租佃委員會移送該
    管司法機關。」，抗告人所提仁武鄉公所及高雄縣政府之協
    調會議記錄，係抗告人以陳情方式，請求就上開補償問題予
    以協調，並非該條例第26條所規定之調解、調處程序，則抗
    告人起訴前未經調解、調處程序，自屬起訴不合法定程式，
    原裁定駁回抗告人之起訴，並無違誤等語。
三、按起訴不合程式或不備其他要件者，法院應以裁定駁回之，
    民事訴訟法第249 條第1 項第6 款定有明文。又「出租人與
    承租人間因耕地租佃發生爭議時，應由當地鄉 (鎮、市、區
    )公 所耕地租佃委員會調解；調解不成立者，應由直轄市或
    縣 (市)政 府耕地租佃委員會調處；不服調處者，由直轄市
    或縣 (市)政 府耕地租佃委員會移送該管司法機關，司法機
    關應即迅予處理，並免收裁判費用。前項爭議案件非經調解
    、調處，不得起訴；經調解、調處成立者，由直轄市或縣 (
    市)政 府耕地租佃委員會給予書面證明」，耕地三七五減租
    條例第26條亦定有明文。又所謂租佃爭議，指出租人與承租
    人間因租用耕地所發生之一切爭議而言，必原告對被告起訴
    ，並非根據租佃關係，亦非否認兩造間有租賃關係，而係本
    於其他之法律關係為訴訟標的者，始無耕地三七五減租條例
    第26條之適用，故請求確認耕地租賃關係存在，係就耕地租
    賃關係之存在與否發生爭議，請求法院予以確認，自屬租佃
    爭議，應經調解，調處程序，不得逕行起訴，合先敘明。
四、經查，抗告人於原審起訴主張抗告人與相對人訂立土地使用
    准可書，分別承租相對人所有甲地及乙地，作為農耕使用，
    兩造約定每3 年換約一次，抗告人乙○應按年繳納乾榖1053
    .20 公斤充作租金，抗告人甲○○○則應按年繳納乾榖1004
    .30 公斤充作租金。嗣相對人因高雄縣政府實施市地重劃，
    變更系爭土地之用途需終止租約，抗告人得依平均地權條例
    第63條之規定，請求相對人將所領取補償金之3 分之1 發給
    抗告人作為補償，詎相對人竟以兩造所訂立係「准可書」，
    而非「租賃契約」，否認兩造間有耕地租賃關係而拒絕補償
    ，故抗告人有提起確認兩造間有耕地租賃契約存在訴訟之必
    要。而相對人於原審則抗辯：兩造所訂立之准可書，依其中
    第4 條記載，該地仍舊以蓄水灌溉或排水為主，並非旨在作
    為耕地使用，自不符合耕地租佃之定義，而否認兩造間有耕
    地租賃關係存在。足認本件係兩造間就系爭土地是否有耕地
    租賃關係存在有所爭執，而抗告人請求法院予以確認，參諸
    上開法條規定及說明，兩造間自屬因耕地租佃發生爭議，應
    依耕地三七五減租條例第26條規定，先經調解、調處程序，
    不得逕行起訴。
五、抗告人雖主張兩造間業經高雄縣仁武鄉公所及高雄縣政府調
    處未成等語，惟依卷附「乙○等人陳情與高雄農田水利會租
    約問題協調會」會議紀錄、「研商乙○等人承租高雄農田水
    利會水路埤池地使用因重劃未能續租是否能予補償」會議紀
    錄」各1 份所載，均係抗告人以陳情方式，由高雄縣仁武鄉
    公所及高雄縣政府召集相對人及相關單位進行行政協調，尚
    難認係耕地三七五減租條例第26條所規定之調解、調處程序
    ，且經本院函詢高雄縣政府，本件兩造間就系爭土地之租佃
    爭議，是否業經上開調解、調處程序，經高雄縣政府於96年
    1 月23日以府地權字第0960018248號函覆稱：「本府並未受
    理抗告人2 人之租佃爭議調處案」，是抗告人提起本訴前，
    確未依耕地三七五減租條例第26條規定，先經調解、調處，
    其起訴即屬不合法定程序。從而，原裁定以抗告人起訴不合
    法定程序為由，而裁定駁回，並無不當。抗告意旨仍執前詞
    ，指摘原裁定不當，為無理由，應予駁回。
六、至於抗告人於原審95年6 月2 日提出準備書狀，追加備位聲
    明：(1)確認抗告人乙○與相對人間就甲地有租賃關係存在(2)
    確認抗告人甲○○○與相對人間就乙地有租賃關係存在。惟
    此追加聲明部分，並未經原裁定審認，應屬訴訟標的之一部
    裁判有脫漏之情形，並非本院抗告程序所得審理，應由當事
    人依民事訴訟法第233 條規定向原審法院聲請補充判決，併
    此敘明。
七、據上論結，依民事訴訟法第436 條之1 第3 項、第495 條之
    1 第1 項、第449 條第1 項、第95條、第78條，裁定如主文
    。
中　　華　　民　　國　 　96　　年　　1　　月　　31　　日
                  民事鳳山分庭審判長法　官  朱玲瑤
                                    法  官  李怡諄
                                    法  官  呂憲雄
正本證明係照原本作成。
如對本裁定抗告須於裁定送達後十日內，向本院提出抗告狀，並
繳納裁判費1,000 元。
中　　華　　民　　國　 　96　　年　　1　　月　　31　　日
                                    書記官  李文廣
